臺灣臺北地方法院民事判決
109年度訴字第8910號
原      告  黃偉峰  

訴訟代理人  蔡菘萍律師
被      告  壯其企業有限公司


法定代理人  陳勤功  
訴訟代理人  顏文正律師
            王可文律師
複代理人    林采緹律師
上列當事人間請求排除侵害等事件，本院於民國110年12月29日
言詞辯論終結，判決如下：
    主  文
一、被告應將坐落臺北市○○區○○段○○段000地號土地上如附圖所示A、B、C部分之地上物（面積共60.83平方公尺）拆除，並將該部分土地騰空返還原告及其他全體共有人。
二、被告應給付原告新臺幣28萬7,418元，及自民國109年8月27日起至清償日止按週年利率5％計算之利息。
三、被告應自民國109年8月27日起至騰空返還第一項所示土地之日止，按月給付原告新臺幣4,866元。
四、原告其餘之訴駁回。
五、訴訟費用由被告負擔。
六、本判決第一項於原告以新臺幣590萬元為被告供擔保後，得
    假執行；但被告如以新臺幣1,750萬3,287元為原告預供擔保
    ，得免為假執行。　　　　　　
七、本判決第二項於原告以新臺幣9萬元為被告供擔保後，得假
    執行；但被告如以新臺幣28萬7,418元為原告預供擔保，得
    免為假執行。　
八、本判決第三項各到期部分，於原告每期以新臺幣1,500元為
    被告供擔保後，得假執行；但如被告每期以新臺幣4,866元
    為原告預供擔保，得免為假執行。　　　
九、原告其餘假執行之聲請駁回。　
    事實及理由
壹、程序部分：
一、原告起訴原列壯其企業有限公司、陳勤功為被告，並聲明：
    「⒈被告應將坐落於臺北市○○區○○段○○段000地號土地（下稱
    系爭土地）上如民事起訴狀附圖1所示A部分之地上物拆除，
    並將該部分土地遷讓返還予全體共有人。⒉被告應將坐落臺
    北市○○區○○段○○段0000○號（即門牌號碼臺北市○○區○○○路0
    段000巷00號2樓房屋）如民事起訴狀附圖2所示之冷氣室外
    機遷除騰空。⒊被告應共同給付原告新臺幣（下同）93萬0,7
    51元，及自民事起訴狀送達翌日起至清償日止，按週年利率
    5％計算之利息，暨自本書狀送達翌日起至遷讓返還上開土地
    之日止，按月給付1萬5,800元。⒋願供擔保請准宣告假執行
    。」（見本院109年度北司調字第1114號卷《下稱北司調卷》
    第7頁），嗣具狀撤回上開聲明第2項部分（見本院109年度
    訴字第8910號卷《下稱訴字卷》㈠第19頁），並經被告壯其企
    業有限公司、陳勤功同意（見訴字卷㈠第53頁），原告復於
    言詞辯論後撤回對被告陳勤功之訴（見訴字卷㈠第317頁），
    被告陳勤功未於撤回書狀送達之日起10日內異議，視為同意
    撤回。是前開部分均生合法撤回效力，非本院審理範圍（以
    下所稱被告均指壯其企業有限公司）。　　
二、原告另變更及更正聲明為：「⒈被告應將坐落於系爭土地上
    如附圖所示A、B、C部分面積共60.83平方公尺之地上物拆除
    ，並將該部分土地騰空返還原告及全體共有人。⒉被告應給
    付原告57萬3,343元，及自民國109年8月27日起至清償日止
    按週年利率5％計算之利息，暨自109年8月27日起至騰空返還
    第一項所示土地之日止，按月給付原告9,733元。⒊願供擔保
    請准宣告假執行。」（見訴字卷㈠第267、341頁），並經被
    告同意（見訴字卷㈡第42頁），依民事訴訟法第255條第1項
    第1款規定，核無不合，應予准許。
貳、實體部分：
一、原告主張：
　㈠兩造為系爭土地共有人，原告及被告各為系爭土地上門牌號
    碼臺北市○○區○○○路0段000巷00號公寓（下稱系爭公寓）2樓
    、1樓房屋（下稱系爭2樓、1樓房屋）所有人，詎被告未經
    原告及其他共有人同意，逕自於如附圖所示A、B、C部分面
    積共60.83平方公尺範圍搭建遮雨棚、抽風設備等地上物（
    下稱系爭地上物），係無正當權源占用系爭土地，並侵害原
    告及其他共有人之所有權，復無法律上原因受有相當於租金
    之不當得利，爰依民法第767條第1項、第821條、第179條提
    起本件訴訟，請求被告拆除系爭地上物並騰空返還該部分土
    地，及返還起訴回溯5年之不當得利本息，暨自起訴狀送達
    翌日起至騰空返還日止之不當得利等語。
　㈡並聲明：如前開壹、二、變更及更正後聲明。
二、被告辯以：
　㈠被告於79年4月17日購買系爭土地應有部分及其上臺北市○○區
    ○○段○○段0000○號建物（即系爭1樓房屋及地下室，與系爭土
    地合稱系爭房地），遮雨棚係被告購買時即已存在，臨馬路
    部分依建物成果圖本即有2個大門及露臺，被告未施作任何
    違建工程，且原告主張被告無權占用部分包含被告合法建物
    範圍，原告請求拆除無理由。又系爭公寓為70年間興建完成
    之老舊公寓，當時之建商銷售契約均會約定1樓空地歸1樓住
    戶使用而成立分管契約，或依當時早期公寓大廈使用習慣，
    系爭公寓全體區分所有權人間亦成立默示分管協議，被告於
    購買系爭房地時即已受讓該分管協議而有權占有使用系爭土
    地。又系爭2樓房屋及基地原為原告之父於系爭公寓建築之
    時第一手向建商購得，該時買賣契約亦有前述分管協議條款
    ，原告嗣於84年4月間自其父受讓系爭2樓房屋及基地所有權
    時，即應同受該分管協議拘束。再系爭地上物占用範圍甚小
    ，且其中搭建之採光罩等對被告之地下室具有安全使用效益
    ，亦不影響其他住戶權益，原告主張拆除顯係以損害他人為
    主要目的而有違誠信原則。縱得請求相當於租金之不當得利
    ，應以土地申報總價年息1％計算等語。　
　㈡並聲明：⒈原告之訴及假執行之聲明均駁回。⒉願供擔保請准
    宣告免為假執行。
三、本院之判斷：
　㈠被告應拆除系爭地上物並返還土地：
　⒈按所有人對於無權占有或侵奪其所有物者，得請求返還之。
    對於妨害其所有權者，得請求除去之；各共有人對於第三人
    ，得就共有物之全部為本於所有權之請求。但回復共有物之
    請求，僅得為共有人全體之利益為之，民法第767條第1項前
    段、中段、第821條定有明文。以無權占有為原因，請求返
    還土地者，占有人對土地所有權存在之事實無爭執，而僅以
    非無權占有為抗辯者，土地所有權人對其土地被無權占有之
    事實無舉證責任，占有人自應就其取得占有係有正當權源之
    事實證明之（最高法院85年度台上字第1120號判決意旨參照
    ）。被告抗辯：系爭地上物合法占用系爭土地云云，為原告
    所否認，依上開說明，自應由被告就占有系爭土地有正當權
    源之利己事實負舉證責任。
　⒉又按公寓大廈等集合住宅之買賣，建商與各承購戶約定，公
    寓大廈之共用部分或其基地之空地由特定共有人使用者，除
    別有規定外，應認共有人間已合意成立分管契約。倘共有人
    已按分管契約占有共有物之特定部分，他共有人嗣後將其應
    有部分讓與第三人，除有特別情事外，其受讓人對於分管契
    約之存在，通常即有可得而知之情形，而應受分管契約之拘
    束（最高法院104年度台上字第463號判決意旨參照）。反之
    ，如建商與各承購戶未有共用部分由特定共有人使用之約定
    ，而逕將共用部分違規加建，交由特定共有人使用時，自不
    得僅因承購戶買受房地未有異議，即推論默示成立分管契約
    （最高法院105年度台上字第445號判決意旨參照）。再所謂
    默示之意思表示，係指依表意人之舉動或其他情事，足以間
    接推知其效果意思者而言，若單純之沉默，則除有特別情事
    ，依社會觀念可認為一定意思表示者外，不得謂為默示之意
    思表示（最高法院110年度台上字第277號判決意旨參照）。
　⒊被告固辯稱：系爭公寓為老舊公寓，當時之建商銷售契約均
    會約定1樓空地歸1樓住戶使用而成立分管契約云云，惟未據
    被告提出建商銷售契約，無從推認其所指之分管契約存在。
    被告再稱：被告使用1樓空地，系爭公寓頂樓部分則由頂樓
    住戶加蓋占用多年，均不曾有區分所有權人爭執無權占用，
    顯見系爭公寓全體區分所有權人間，依當時早期公寓大廈使
    用習慣，成立默示分管協議云云，惟縱系爭土地共有人或系
    爭公寓區分所有權人過去未曾向被告行使權利，然可合理推
    知之原因甚多，或出於對所有權歸屬或法律規定之誤解，或
    因權利意識之欠缺，或礙於處置能力之不足，抑或基於睦鄰
    情誼與人為善，甚或無暇處理，均非無可能，且系爭公寓之
    頂樓使用情況亦無足推認系爭地上物占用之土地部分是否確
    經共有人同意，而本件被告既未提出其他事證，自不能因此
    逕認有默示分管契約存在。
　⒋被告既不爭執其係系爭地上物事實上處分權人（見訴字卷㈡第
    12頁）且占用系爭土地，復無法舉證占用之合法權源，則原
    告依民法第767條第1項前段、中段、第821條規定，請求被
    告拆除系爭地上物並將該部分土地騰空返還予原告及其他全
    體共有人，即屬有據。
　⒌至被告固另稱如附圖複丈成果圖測量標記之編號A、B、C部分
    包含其合法所有或共有之大門、露臺、樓電梯等建物範圍云
    云，由本院向臺北市大安地政事務所函詢上開部分是否有與
    1樓合法建物重疊，業經該所函復表示：經套疊竣工平面圖
    ，複丈成果圖所示編號A、B、C部分未與1樓合法建物部分重
    疊等語（見訴字卷㈡第23頁臺北市大安地政事務所110年12月
    17日北市大地測字第1107017962號函），是被告此部分所稱
    ，洵非可採。
　⒍末按未徵得共有人全體之同意，對於共有物之特定部分占用
    收益，即屬侵害他共有人之權利，他共有人本於所有權除去
    其妨害，為其正當權利之行使（最高法院110年度台上字第 
    2374號判決意旨參照）。則原告請求被告拆除系爭地上物，
    係本於所有權之正當權利行使，被告辯稱原告係權利濫用違
    反誠信原則云云，亦屬無稽。
　㈡被告應返還不當得利：
　⒈按無法律上之原因而受利益，致他人受損害者，應返還其利
    益。雖有法律上之原因，而其後已不存在者，亦同，民法第
    179條定有明文。又無法律上原因占有他人之土地，可能獲
    得相當於租金之利益，並致土地所有權人受有同額之損害，
    此為社會通常之觀念，土地所有權人得依不當得利之法則，
    請求占有人返還相當於租金之利益。此種不當得利返還請求
    權，為債權，且為可分之金錢債權，各共有人得按其應有部
    分請求返還所受利益（最高法院61年度台上字第1695號、85
    年度台上字第2391號判決意旨參照）。查被告無權占用原告
    共有之系爭土地如附圖所示編號A、B、C部分，自屬無法律
    上原因獲取使用土地之利益，致原告未能利用該部分土地而
    受有損害，依前開說明，原告依不當得利之法律關係，請求
    被告返還自起訴日即109年8月19日（見北司調卷第7頁）回
    溯5年，即104年8月20日起至109年8月19日止之不當得利，
    暨自109年8月27日起至騰空返還系爭土地占用部分之日止，
    依按月給付相當於租金之不當得利，核屬有據。
　⒉次按建築房屋之基地租金，依土地法第105條準用同法第97條
    第1項規定，以不超過該土地申報價額年息10％為限，該土地
    價額，依土地法施行法第25條規定係以法定地價為準。而法
    定地價依土地法第148條規定，則指土地所有權人依土地法
    所申報之地價。另土地所有權人未於公告期限申報地價者，
    依平均地權條例第16條規定，以公告地價80％為其申報地價
    。又基地租金之數額，除以基地申報地價為基礎外，尚須斟
    酌基地之位置，工商業繁榮之程度，承租人利用基地之經濟
    價值及所受利益等項，並與鄰地相比較，以為決定，並非必
    達申報總地價年息10％最高額（最高法院68年度台上字第307
    1號判決意旨參照）。
　⒊查系爭土地坐落臺北市大安區，鄰近處有住宅、幸安國民小
    學、飯店、餐廳、商店；四周主要幹道有信義路、新生南路
    、建國南路等；至捷運大安森林公園站步行約3至4分鐘等情
    ，有GOOGLE地圖在卷可憑（見訴字卷㈠第333頁），生活機能
    堪稱多元，交通亦屬便利。是依系爭土地之坐落位置、周遭
    繁榮程度、交通便利性、生活機能完善度等綜合考量，並衡
    酌系爭土地之面積、形狀及被告利用情形等一切情狀，認原
    告請求依系爭土地申報地價年息10％計算相當租金不當得利
    ，尚屬過高，應以申報地價年息5％計算為當，則原告依其應
    有部分比例得請求之不當得利金額如附表所示，即起訴回溯
    5年部分共得請求28萬7,418元，及自109年8月27日起至騰空
    返還系爭土地占用部分之日止，得按月請求4,866元，逾此
    範圍，則無理由。
　⒋末按給付無確定期限者，債務人於債權人得請求給付時，經
    其催告而未為給付，自受催告時起，負遲延責任。其經債權
    人起訴而送達訴狀，與催告有同一之效力；又遲延之債務，
    以支付金錢為標的者，債權人得請求依法定利率計算之遲延
    利息；應付利息之債務，其利率未經約定，亦無法律可據者
    ，週年利率為5％，此觀民法第229條第2項、第233條第1項前
    段、第203條規定甚明。就前開起訴回溯5年共28萬7,418元
    不當得利部分，原告請求自起訴狀繕本送達翌日即109年8月
    27日起起算法定遲延利息，並無不合。　
四、結論：
　　被告以系爭地上物無權占用系爭土地，並受有相當於租金之
    不當得利。從而，原告依民法第767條第1項、第821條、第1
    79條，請求被告拆除系爭地上物並騰空返還該部分土地，及
    給付28萬7,418元及自109年8月27日起清償日止按週年利率5
     ％計算之利息，暨自109年8月27日起至騰空返還該部分土地
    之日止，按月給付4,866元，為有理由，應予准許；逾此範
    圍，則無理由，應予駁回。就原告勝訴部分，兩造陳明願供
    擔保聲請宣告假執行及免為假執行，核無不合，爰各酌定相
    當之擔保金額宣告之；至原告敗訴部分，其假執行聲請因訴
    之駁回而失所依據，不應准許。
五、本件事證已臻明確，兩造其餘攻防方法及所用證據，經斟酌
    後認均不足以影響本判決之結果，爰不逐一論列，附此敘明
    。
六、訴訟費用負擔之依據：民事訴訟法第79條。　　
中　　華　　民　　國　　111 　年　　1 　　月　　14　　日
　　　　　　　　　民事第九庭  法　官　　梁夢迪
以上正本係照原本作成。
如對本判決上訴，須於判決送達後20日內向本院提出上訴狀。如
委任律師提起上訴者，應一併繳納上訴審裁判費。
中　　華　　民　　國　　111 　年　　1 　　月　　14　　日
                              書記官　　石勝尹
附表：
編號 年度 公告地價（見訴字卷㈡第5頁） （新臺幣） 申報地價（即公告地價×80％） （新臺幣） 占用期間 原告得請求不當得利金額 （新臺幣）（計算式：申報地價×占用面積60.83平方公尺×5％×占用期間（年）×原告應有部分比例5/25，元以下四捨五入） 1 104 8萬9,000元 7萬1,200元 104年8月20日起至104年12月31日共134日 1萬5,900元 2 105 12萬5,000元 10萬元 1年 6萬0,830元 3 106 12萬5,000元 10萬元 1年 6萬0,830元 4 107 11萬6,000元 9萬2,800元 1年 5萬6,450元 5 108 11萬6,000元 9萬2,800元 1年 5萬6,450元 6 109 12萬元 9萬6,000元 109年1月1日起至109年8月19日共231日 3萬6,958元 　　　　　　　　　　　　　　　　　前5年金額合計：28萬7,418元      7 109 12萬元 9萬6,000元 109年8月27日起每月 9萬6,000×60.83×5％×1/12×5/25＝4,866元 
附圖：